臺灣高等法院臺中分院刑事判決
110年度交上易字第814號
上  訴  人  
即  被  告  陳美樺



上列上訴人即被告因過失傷害案件，不服臺灣臺中地方法院110
年度交易字第458號中華民國110年8月9日第一審判決（起訴案號
：臺灣臺中地方檢察署109年度偵字第34951號、110年度偵字第1
331號），提起上訴，本院判決如下：
    主      文
原判決撤銷。
陳美樺犯無駕駛執照駕車因過失傷害人罪，處拘役肆拾日，如易
科罰金，以新臺幣壹仟元折算壹日。緩刑貳年，並應於緩刑期間
接受受理執行之地方檢察署所舉辦之法治教育參場次。緩刑期間
付保護管束。
    事實及理由
壹、犯罪事實：
　陳美樺未考領有普通重型機車駕駛執照，於民國109年6月25
    日下午5時56分，騎乘車牌號碼000-000號普通重型機車，沿
    臺中市南屯區大聖街由北往南行駛，駛至大聖街與向上路之
    無號誌交岔路口時，本應注意駕駛人應遵守道路交通標誌、
    標線、號誌之指示，且車輛應在遵行車道內順向行駛，而依
    當時天候晴、暮光，柏油路面乾燥、無缺陷、無障礙物，視
    距良好，並無不能注意之情事，竟疏未注意即自支線道大聖
    街駛出並逆向斜穿駛入向上路之車道內，適李芸馨騎乘車牌
    號碼000-0000號普通重型機車沿向上路外側車道由東往西方
    向行駛至該處，見狀閃避不及，陳美樺騎乘之機車撞及李芸
    馨所騎機車，李芸馨因而人車倒地，並受有下背部和骨盆擦
    傷、左側手肘擦傷、左側髖部擦傷、左側膝部擦傷、左側小
    腿擦傷、右側前臂擦傷等傷害。陳美樺於肇事後，未經有偵
    查犯罪職權之機關或公務員發覺前，即於警員據報前往現場
    處理時在場，當場向警員承認為肇事人而願接受裁判。
　案經李芸馨訴由臺灣臺中地方檢察署檢察官偵查起訴。
貳、認定犯罪事實所憑證據及理由：
　證據能力部分：　
　　㈠按被告以外之人於審判外之言詞或書面陳述，除法律有規
      定者外，不得作為證據；又被告以外之人於審判外之陳述
      ，雖不符刑事訴訟法第159條之1至第159條之4之規定，而
      經當事人於審判程序同意作為證據，法院審酌該言詞陳述
      或書面陳述作成時之情況，認為適當者，亦得為證據；當
      事人、代理人或辯護人於法院調查證據時，知有第159條
      第1項不得為證據之情形，而未於言詞辯論終結前聲明異
      議者，視為有前項之同意，刑事訴訟法第159條第1項及第
      159條之5分別定有明文。經查，檢察官、上訴人即被告陳
      美樺（下稱被告）對於下列本院所引用供述證據之證據能
      力，於原審審理時均同意作為本案證據（見原審卷第71至
      73頁)，本院審酌上開證據資料製作時之情況，尚無違法
      不當及證明力明顯過低之瑕疵，以之作為證據應屬適當，
      依前開規定，認該等供述證據均有證據能力，自均得為證
      據。
　　㈡又按本案所引用之非供述證據，並無證據證明係違法所取
      得，且經本院於審理中提示並告以要旨而為調查時，檢察
      官及被告均未表示無證據能力，亦均得為證據。
  得心證之理由：　　　
    ㈠訊據被告對其未考領有普通重型機車駕駛執照，於109年6
      月25日下午5時56分，騎乘車牌號碼000-000號普通重型機
      車，沿臺中市南屯區大聖街由北往南行駛，駛至大聖街與
      向上路之無號誌交岔路口時，自支線道大聖街駛出並逆向
      斜穿駛入向上路之車道內，其騎乘之前開機車與告訴人李
      芸馨所騎上揭機車發生碰撞，告訴人因而受有前揭傷害之
      事實，業於原審審理時及本院準備程序、審理時坦承不諱
      （見原審卷第72、74頁、本院卷第61、97頁），核與告訴
      人於警詢、偵查中之證述情節大致相符（見110偵1331卷
      第29、135頁），並有臺中市政府警察局第四分局道路交
      通事故現場圖、道路交通事故調查報告表㈠、㈡（見110偵1
      331號卷第47、49至51頁）、臺中市政府警察局道路交通
      事故談話紀錄表、道路交通事故補充資料表（見110偵133
      1號卷第57至63、67頁）、交通事故照片（見110偵1331號
      卷第75至95頁）、監視器影像及行車紀錄器影像截圖（見
      110偵1331號卷第97至105頁、本院卷第69至71頁）、車輛
      詳細資料報表(見110偵1331號卷第115至117頁）、告訴人
      之林新醫院診斷證明書（見110偵1331號卷第39頁）、公
      路監理電子閘門（見本院卷第37、81頁）附卷可稽，並經
      本院勘驗案發現場監視器錄影光碟，製有勘驗筆錄在卷可
      佐（見本院卷第62、63頁）。被告騎乘機車與告訴人騎乘
      之機車於上開地點發生本案車禍，致告訴人受有上開傷勢
      等事實，堪以認定。
    ㈡按駕駛人駕駛汽車，應遵守道路交通標誌、標線、號誌之
      指示；汽車在未劃設慢車道之雙向二車道行駛時，均應在
      遵行車道內行駛，道路交通安全規則第90條第1項前段、
      第97條第1項第1款分別定有明文。被告騎乘機車上路，對
      於上開交通安全規則應當知悉並遵守之，被告駕車本應注
      意駕駛人應遵守道路標通標誌、標線、號誌之指示，且車
      輛應在遵行車道內順向行駛，而依卷附道路交通事故調查
      報告表㈠所示，本案車禍發生當時暮光、柏油路面乾燥、
      無缺陷、無障礙物、視距良好之情形下，足認被告並無不
      能注意之情事，其竟疏未注意，於無號誌之上開交岔路口
      ，逕行自支線道大聖街駛出並逆向斜穿侵入告訴人騎機車
      直行之向上路車道內，撞及閃避不及之告訴人所騎機車而
      肇事，被告就本件交通事故顯然有違反前開規定之過失；
      又告訴人因本案車禍受有上開之傷害，被告之過失行為與
      告訴人之傷害結果間，具有相當因果關係，亦堪認定。
    ㈢又本案交通事故經臺中市車輛行車事故鑑定委員會鑑定後
      ，其鑑定意見為：被告駕駛普通重型機車，於無號誌交岔
      路口不當逆向斜穿行駛，撞及順向車道之車輛，為肇事原
      因，告訴人駕駛普通重型機車，無肇事因素等情，有該會
      中市車鑑0000000案鑑定意見書附卷可稽（見110偵1331號
      卷第43至44頁）；復經原審送請臺中市車輛行車事故鑑定
      覆議委員會覆議結果：被告駕駛普通重型機車，於無號誌
      交岔路口，由支線道駛出不當逆向斜穿，撞及順向車道之
      車輛，為肇事原因，告訴人駕駛普通重型機車，無肇事因
      素，亦有該會覆議字第0000000案覆議意見書在卷可憑（
      見原審卷第43、44頁），亦與本院為相同之認定，自應採
      憑。益見被告當時在上開路口自大聖街支線道駛出並逆向
      斜穿駛入向上路車道內，撞及順向直行之告訴人所騎機車
      ，因而肇致本件車禍，被告就本件交通事故自應負全部之
      肇事責任。
    ㈣至被告另主張告訴人當時應該要減速慢行，並煞停機車，
      就不會發生本案事故，認告訴人亦有過失云云。經查：按
      行經無號誌之交岔路口，應減速慢行，作隨時停車之準備
      ，道路交通安全規則第93條第1項第2款固有明文。惟依原
      審勘驗監視器錄影光碟結果，依監視器之畫面及拍攝角度
      ，無法認定告訴人有無減速慢行，有原審勘驗筆錄附卷可
      證（見原審卷第71頁），尚難認定告訴人行經向上路與大
      聖街交岔路口時，並未減速慢行。又依上開道路交通事故
      現場圖及現場照片顯示，向上路為幹線道，大聖街係支線
      道，被告從大聖街左轉向上路，即侵入告訴人直行之車道
      ，被告並逆向往左斜行。觀之110偵1331號卷第99至101頁
      照片編號03至06及本院卷第69至71頁之監視器影像截圖可
      知，從被告侵入告訴人車道逆向行駛並往左斜行，至兩車
      發生碰撞，只約3秒鐘的時間。而由110偵1331號卷第101
      頁下方編號06之監視器影像截圖可知，兩車碰撞時，告訴
      人之機車已往左斜行，約成45度角，且該機車前輪，已跨
      越外側車道與內側車道之中間線，則被告之機車車頭顯然
      係從告訴人之機車右方中間處攔腰撞上，致發生本案車禍
      。且告訴人同向車道之元大銀行前有一黑色自小客車停放
      於停車格內（見本院卷第70頁監視器影像截圖），阻擋告
      訴人方向之視線，告訴人須至案發當日17時56分46秒後被
      告逆向往左斜行超出該黑色自小客車左側時，始能發現被
      告來車，此時至兩車於同日17時56分48秒碰撞僅有短短2
      秒鐘。另按汽車煞車停止距離係隨著車重與車速而異，車
      輛總重或車速愈高，所需的煞車距離就愈長。而駕駛人煞
      車所需時間係包括駕駛人反應時間（即決定踩煞車之時間
      ）及制動時間（即煞車機械煞住時間）。依被告所述，其
      左轉時才看見對方，相距約3公尺（見110偵1331號卷第21
      頁），而告訴人於本院準備程序中陳稱：當下車速不記得
      ，我平時騎車時速約40至50公里等語（見本院卷第67頁）
      。如以行車時速40公里計算，駕駛人一般平均反應時間為
      0.75秒，故其反應距離為每秒行駛距離×0.75，肇事時告
      訴人行車速度為每小時40公里，反應距離為8.32公尺，亦
      有汽車行駛距離及反應距離一覽表存卷可佐（見本院卷第
      85頁），如以告訴人已減速至時速20公里計算，反應距離
      則為4.16公尺。而本件肇事地點路面鋪裝柏油、路面乾燥
      ，有前揭道路交通事故調查報告表㈠附卷可參，而新築之
      乾燥瀝青路面，行車時速為40公里時，其煞車距離為7.4
      公尺，行車時速為20公里時，煞車距離則為1.8公尺，此
      亦有汽車煞車距離、行車速度及道路摩擦係數對照表可參
      （見本院卷第83頁），故本件告訴人如以時速40公里之速
      度駛經肇事路段，於新築之乾燥瀝青路面行駛，煞車距離
      及反應距離二者合計為15.72公尺，如以時速20公里之速
      度駛經肇事路段，於新築之乾燥瀝青路面行駛，煞車距離
      及反應距離二者合計為5.96公尺。則告訴人騎乘機車直行
      ，見到被告突然自馬路右側逆向斜穿駛入向上路，與被告
      之距離小於時速20公里可以煞停之距離，是於此情形，在
      客觀上顯難期待告訴人會有充足之時間可以採取適當之措
      施，以避免本件交通事故之發生。實難認告訴人就本案交
      通事故亦有過失。被告此部分主張，尚屬無據。被告另聲
      請傳喚鑑定人臺中市車輛行車事故鑑定委員會到庭，然本
      院認為告訴人就本件事故發生並未與有過失，依前開論述
      之事證已臻明確，已無再傳喚鑑定人之必要，故被告此部
      分之聲請，應予駁回，附此敘明。
    ㈤綜上所述，本件事證明確，被告上開過失傷害之犯行，洵
      堪認定，應予依法論科。
參、論罪科刑之理由：
　按汽車駕駛人，無駕駛執照駕車、酒醉駕車、吸食毒品或迷
    幻藥駕車、行駛人行道或行經行人穿越道不依規定讓行人優
    先通行，因而致人受傷或死亡，依法應負刑事責任者，加重
    其刑至二分之一，道路交通管理處罰條例第86條第1項定有
    明文。又按汽車駕駛執照為駕駛汽車之許可憑證，道路交通
    安全規則第50條第1 項前段定有明文；除依該規則第61條規
    定，汽車駕駛人取得高一級車類之駕駛資格者，准其駕駛較
    低等級車類之車輛外，應按其取得何等級車類之駕駛執照，
    駕駛該相當等級車類之車輛，不得持較低等級車類之駕駛執
    照，駕駛較高等級之車類；若有違反上述規定，因其不具備
    所駕駛車類之相當汽車駕駛人資格，於法應認與無駕駛執照
    者同，始符合道路交通安全維護之立法本旨。是道路交通管
    理處罰條例第86條第1 項所稱之汽車駕駛人「無照駕車」，
    除同條例第21條第1 項第1 款之「未領有駕駛執照駕車」外
    ，應包括持較低等級車類之駕駛執照，而駕駛較高等級之車
    類在內（最高法院96年度台上字第6105號判決要旨參照）。
    另按汽車駕駛人取得高一級車類之駕駛資格者，應換發駕駛
    執照，並准其駕駛較低級車類之車輛，其規定如下：……已
    領有小型車駕駛執照者，得駕駛輕型機器腳踏車，道路交通
    安全規則第61條第4款定有明文。又按刑法總則之加重，係
    概括性之規定，所有罪名均一體適用；刑法分則之加重，係
    就犯罪類型變更之個別犯罪行為予以加重，成為另一獨立之
    罪名。道路交通管理處罰條例第86條第1項關於汽車駕駛人
    ，行經行人穿越道不依規定讓行人優先通行，因而致人受傷
    或死亡，依法應負刑事責任者，加重其刑至2分之1之規定，
    係就刑法第276條之過失致人於死罪，同法第284條之過失傷
    害（及致重傷）罪之基本犯罪類型，對於加害人為汽車駕駛
    人，於從事駕駛汽車之特定行為時，於行經行人穿越道之特
    定地點，不依規定讓行人優先通行，因而致人受傷或死亡之
    特殊行為要件予以加重處罰，已就上述刑法第276條、第284
    條各罪犯罪類型變更之個別犯罪行為予以加重，而成另一獨
    立之罪名，自屬刑法分則加重之性質（最高法院99年度台非
    字第198號判決意旨參照）。則道路交通管理處罰條例第86
    條第1項中「無駕駛執照駕車」、「酒醉駕車」、「吸食毒
    品或迷幻藥駕車」、「行駛人行道」既與「行經行人穿越道
    不依規定讓行人優先通行」均屬就刑法第276條、第284條各
    罪犯罪具特殊要件時予以加重處罰之規定，乃就犯罪類型變
    更之個別犯罪行為予以加重，自屬刑法分則加重之性質而成
    為另一獨立之罪名。經查，被告僅考領普通自用小客車駕駛
    執照，未考領重型機車或其他適當駕駛執照等情，已如前述
    ，依上開規定，被告雖領有普通小型車駕駛執照，亦僅得騎
    乘輕型機車，然被告竟騎乘普通重型機車，核與無照駕車無
    異。是核被告所為，係犯道路交通管理處罰條例第86條第1
    項、刑法第284條前段之無駕駛執照駕車過失傷害罪，並加
    重其刑。公訴人認被告僅係犯刑法第284條前段之過失傷害
    罪，起訴法條容有未洽，惟因社會基本事實同一，且已經本
    院於審理時告知新罪名，使被告及公訴人為攻擊、防禦，爰
    依法變更起訴法條。
　被告於肇事後，未經有偵查犯罪職權之機關或公務員發覺前
    ，即於警員據報前往現場處理時在場，當場向警員承認為肇
    事人而願接受裁判，有臺中市政府警察局道路交通事故肇事
    人自首情形紀錄表1紙附卷可按（見110偵字第1331號卷第71
    頁)，被告係對本案未發覺之罪自首而受裁判，爰依刑法第6
    2條前段規定減輕其刑。
　原審以被告所犯上述過失傷害罪事證明確，予以論罪科刑，
    固非無見，惟㈠被告係犯道路交通管理處罰條例第86條第1項
    、刑法第284條前段之無駕駛執照駕車過失傷害罪，原審漏
    未審酌被告未考領有普通重型機車駕駛執照駕駛重型機車，
    論以普通過失傷害罪，容有違誤。㈡被告於原審判決後，與
    告訴人達成調解，賠償告訴人新臺幣（下同）3萬元，業經
    告訴人陳明在卷，並有華南商業銀行活期性存款存款憑條附
    卷可考（見本院卷第93頁），原審未及審酌，是原判決量刑
    基礎已有變動。被告上訴認告訴人就本案車禍與有過失，原
    審量刑過重，雖無理由，然原審既有前揭可議之處，自應由
    本院撤銷改判。
　爰審酌被告疏未遵守前開道路交通安全規則，無照騎乘重型
    機車，於案發時駛至前開無號誌之交岔路口，逕行自支線道
    大聖街駛出並逆向斜穿行駛侵入告訴人順行之向上路車道內
    ，肇致本案交通事故，過失程度非輕，因而致告訴人受有上
    開傷勢，被告對本件交通事故應負全部過失責任，其犯後雖
    坦承其有過失，惟頻頻指責告訴人與有過失，未見其反省之
    心，被告業已賠償告訴人3萬元，暨被告之智識程度、生活
    經濟狀況等一切情狀（見本院卷第98頁），量處如主文所示
    之刑，並諭知易科罰金之折算標準。
　被告前於79年間因過失致死案件，經臺灣臺北地方法院判處
    有期徒刑4月，緩刑3年確定，其後未曾因故意犯罪受有期徒
    刑以上刑之宣告，有臺灣高等法院被告前案紀錄表在卷可參
    （見本院卷第33、34頁），其因一時失慮，致罹刑章，被告
    犯後已與告訴人業已達成和解，賠償告訴人3萬元，告訴人
    亦表示對緩刑宣告沒有意見（見本院卷第96頁），堪認被告
    確有彌補告訴人之意願，故信其經此偵審程序，應知所警惕
    ，而無再犯之虞，本院認所宣告之刑以暫不執行為適當，爰
    依刑法第74條第1項第1款規定諭知緩刑2年，本院斟酌被告
    之前案素行及犯後態度後，認實不宜無條件給予緩刑宣告，
    為提點被告日後應審慎行事，避免再犯，及使被告培養正確
    法律觀念，爰依刑法第74條第2項第8款之規定，命被告接受
    受理執行之地方檢察署所舉辦之法治教育3場次。另因本院
    諭知上開緩刑負擔，爰依刑法第93條第1項第2款規定，併予
    宣告於緩刑期間付保護管束。又上開緩刑宣告所附條件，依
    刑法第75條之1第1項第4款規定，違反該負擔情節重大，足
    認原宣告之緩刑難收其預期效果，而有執行刑罰之必要者，
    得撤銷所為緩刑宣告，併此敘明。
肆、適用之法律：　　
　　依刑事訴訟法第368條、第300條，判決如主文。
本案經檢察官屠元駿、洪淑姿提起公訴，檢察官李芳瑜到庭執行
職務。
中　　華　　民　　國　　110 　年　　11　　月　　25　　日
            刑事第三庭    審判長法　官  楊  真  明
　　　　　　　　　　　　        法　官  邱  顯  祥
　　　　　　　　　　　　　      法　官  楊  欣  怡
以上正本證明與原本無異。
不得上訴。
                                書記官  孫  銘  宏
　　　　　　　　　　　　　　　　
中　　華　　民　　國　　110 　年　　11　　月　　25　　日
附錄本案論罪科刑法條全文：
道路交通管理處罰條例第86條
汽車駕駛人，無駕駛執照駕車、酒醉駕車、吸食毒品或迷幻藥駕
車、行駛人行道或行經行人穿越道不依規定讓行人優先通行，因
而致人受傷或死亡，依法應負刑事責任者，加重其刑至二分之一
。
汽車駕駛人，在快車道依規定駕車行駛，因行人或慢車不依規定
，擅自進入快車道，而致人受傷或死亡，依法應負刑事責任者，
減輕其刑。
刑法第284條前段
因過失傷害人者，處1年以下有期徒刑、拘役或10萬元以下罰金
。